臺灣高等法院民事判決
109年度上更一字第149號
上  訴  人  中國農業科技股份有限公司

法定代理人  江道生  
訴訟代理人  姚文勝律師
複  代理人  趙子澄律師
訴訟代理人  林志強律師
被  上訴人  林春龍即林春龍建築師事務所

訴訟代理人  李仁豪律師
上列當事人間請求給付委任報酬事件，上訴人對於中華民國105
年9月19日臺灣臺北地方法院105年度訴字第126號第一審判決提
起上訴，經最高法院第一次發回更審，被上訴人並為訴之追加，
本院於109年12月2日言詞辯論終結，判決如下：
    主      文
原判決關於命上訴人給付本息部分廢棄。
上開廢棄部分，被上訴人在第一審之訴及假執行之聲請均駁回。
被上訴人追加之訴駁回。
關於廢棄改判部分第一、二審、發回前第三審，及追加之訴訴訟
費用，均由被上訴人負擔。
    事實及理由
一、第二審訴之變更或追加，非經他造同意，不得為之，但請求
    之基礎事實同一者，不在此限，民事訴訟法第446條第1項、
    第255條第1項第2款定有明文。被上訴人依民國86年7月17日
    簽訂委任契約書（下稱系爭契約）第2條及其附件「建築師
    酬金標準表暨設計費估算單」（下稱附件估算單）約定及委
    任法律關係，起訴請求上訴人給付新臺幣（下同）435萬4,0
    00元及法定遲延利息，經最高法院發回，於本院追加依民法
    第227條之2第1項規定為請求權基礎（見本院卷第188頁），
    核其追加請求法律依據，與原訴主張之基礎事實同一，依上
    開規定，被上訴人所為訴之追加，應予准許。
二、被上訴人主張：伊於86年7月17日與上訴人簽訂系爭契約，
    受託辦理坐落新北市新店區安坑段大楠坑小段28、28-11、3
    6、37、37-23、39-1、65等地號土地（下以地號稱之，合稱
    系爭土地）建築案之規劃設計、監造及申請4件建造執照等
    事宜，報酬為1,397萬元，依系爭契約第2條及附件估算單約
    定，上訴人應於建照掛號時、核准時、及開工核准後，依序
    給付961萬6,000元、384萬6,400元、50萬7,600元。伊於89
    年12月29日前已取得4件建照，並於90年8月27日申報開工獲
    准，詎上訴人僅給付第1期款961萬6,000元，其餘報酬435萬
    4,000元拒不給付等情，依系爭契約第2條、附件估算單約定
    及委任之法律關係，求為命上訴人給付435萬4,000元，及其
    中384萬6,400元自89年12月30日起、其餘50萬7,600元自90
    年8月27日起，均至清償日止計算法定遲延利息之判決。原
    審判命上訴人應給付被上訴人435萬4,000元及自92年7月17
    日起至清償日止，按年息百分之五計算利息，駁回其餘（利
    息）請求。上訴人不服，提起上訴，經最高法院發回更審，
    被上訴人答辯聲明：上訴駁回。被上訴人於本院追加依民法
    第227條之2第1項之情事變更規定為本件請求之法律依據。
    （被上訴人就原審駁回其餘請求部分，並未聲明不服）
三、上訴人則以：系爭契約屬承攬性質，被上訴人就系爭契約所
    定工作項目僅完成5%，可獲取報酬僅69萬8,500元，其已受
    領第1期款961萬6,000元，不得再請求其餘報酬。最後1件建
    造執照係89年12月29日核發，於90年9月29日核准開工，被
    上訴人遲至104年11月25日始提起本件訴訟，第2、3期款請
    求權，已逾民法第127條第7款所定技師報酬之2年消滅時效
    ，伊得拒絕給付。又本件並無訂約時所不及知之情事變更，
    故被上訴人追加依民法第227條之2第1項為請求依據，亦無
    理由等語，資為抗辯。上訴聲明：㈠原判決不利於上訴人部
    分廢棄。㈡被上訴人於第一審之訴及假執行之聲請均駁回。㈢
    被上訴人追加之訴駁回。
四、查兩造於86年7月17日簽訂系爭契約，被上訴人受託辦理系
    爭土地建築案之察勘建築基地、擬定規畫草圖、繪製設計圖
    樣及編訂施工說明書、代向主管建築機關請領建造執照、依
    法辦理監造有關事項、解釋工程設計上之疑問、應於86年7
    月17日完成收件程序、若委任人即上訴人取得須合併相關鄰
    地，受任人即被上訴人均應配合辦理重新掛號，但若有費用
    增減則須依本約條件比例增減、受任人需提供請照過程相關
    項目、時間進度表，並於各項次作業到期前，負責知會委任
    人，並配合委任人之需要延長作業期限等建築有關規劃設計
    及監造事務，約定報酬共1,397萬元，上訴人已付第1期款96
    1萬6,000元，新北市政府工務局於89年9月5日核發37地號之
    89店建字第615號建照(下稱615號建照)、部分28地號、28-1
    1、36地號之89店建字第622號建照(下稱622號建照)、37-23
    、39-1地號之89店建字第634號建照(下稱634號建照)，於89
    年12月29日核發28、65地號之89店建字第691號建照(下稱69
    1號建照)，於90年8月27至8月31日核准615、622、634號建
    照開工、於90年9月29日核准691號建照開工。被上訴人於92
    年6月26日申請調解不成立，系爭契約於92年7月11日終止等
    情，有系爭契約、615號、622號、634號、691號建照、上訴
    人92年7月11日調解理由狀可稽(見原審卷第8至10、13至20
    、89至92頁)，且為兩造所不爭（見本院卷第122至123頁）
    ，可信為真。
五、被上訴人主張伊受上訴人委任辦理系爭土地建案之規劃設計
    及監造等事務，報酬共1,397萬元，已依約定期程完成應辦
    事項，上訴人僅付第1期款961萬6,000元，尚欠第2、3期款
    共435萬4,000元本息，另追加依民法第227條之2第1項情事
    變更為本件請求依據等語，為上訴人所否認，並以前詞置辯
    。經查：
　㈠按委任者，謂當事人約定，一方委託他方處理事務，他方允
    為處理之契約；承攬者，謂當事人約定，一方為他方完成一
    定之工作，他方俟工作完成，給付報酬之契約，民法第528
    條、第490條第1項定有明文。又承攬與委任兩者之區別在於
    承攬重視一定工作之完成，而委任僅以事務之處理為必要，
    故報酬之給付有所不同，即委任著重服勞務，其標的在乎勞
    務之本身，而承攬則在乎一定工作之完成，其標的在乎服勞
    務之結果，非勞務之本身，勞務僅為達到工作完成目的之手
    段而已。因此，委任僅須有服勞務之事實，無論有無結果，
    均能獲得報酬；而承攬若無結果時，則不得請求報酬。系爭
    契約第1條約定，上訴人委任被上訴人辦理之事務有：⑴察勘
    建築基地。⑵擬定規劃草圖。⑶繪製設計圖樣及編訂施工說明
    書。⑷代向主管建築機關請領建造執照。⑸依法辦理監造有關
    事項。⑹解釋工程設計上疑問等，就酬金之給付，依第2條約
    定係依附件估算單計算之，參以第8條約定，本契約工作內
    容有二次變更以上，終止或延長服務時，其已完成之工作及
    因變更而增加之工作，悉依第2條及第3條規定給付酬金，可
    見系爭契約乃被上訴人為上訴人完成設計、監造工作，俟被
    上訴人依約完成工作後，上訴人始按完成情形分別給付報酬
    ，其內容重在工作完成之結果，非僅單純處理事務，故系爭
    契約雖名為「委任契約書」，惟其性質應屬承攬，被上訴人
    認屬委任性質，並不足採。
　㈡按技師、承攬人之報酬及其墊款請求權，因2年間不行使而消
    滅，民法第127條第7款定有明文。所謂技師，係泛指從事於
    一切工程設計、監督之人，非以依技師法規定取得技師證書
    之人為限。建築師業務為：受委託人之委託，辦理建築物及
    其實質環境之調查、測量、設計、監造、估價、檢查、鑑定
    等各項業務，並得代委託人辦理申請建築許可、招商投標、
    擬定施工契約及其他工程之接洽事項（建築師法第16條），
    自係從事工程設計、監督之人，屬民法第127條第7款所定技
    師，不因建築師法制定施行在民法之後，即可謂民法第127
    條第7款所稱技師不包括建築師，此觀技師法亦係在民法施
    行後之36年10月27日方制定公布即明。又民法第127條第7款
    所稱技師，依其定義，本即包括建築師在內，此與司法院大
    法官釋字第723號解釋所稱不得以命令規定請求權之時效期
    間無涉。被上訴人為建築師，系爭合約第1條約定，被上訴
    人受託辦理事務為：察勘建築基地、擬定規劃草圖、繪制設
    計圖樣及編訂施工說明書、代向主管建築機關請領建造執照
    、依法辦理監造有關事項、解釋工程設計上疑問等，均屬建
    築師之業務範圍，其報酬即屬技師（含建築師）之報酬，依
    前揭說明，其報酬請求權之消滅時效為2年。
　㈢被上訴人依約申請之4張建照，分別於89年9月5日、12月29日
    經核准發給建照，並於90年8月27日、9月29日核准開工，則
    依系爭契約第2條及附件估算單約定，被上訴人於建照核准
    時，即可請求第2期之384萬6,400元報酬，於開工核准後可
    請求第3期50萬7,600元報酬，合計435萬4,000元，則自89年
    12月29日、90年9月29日起算2年請求權時效，至遲於91年12
    月28日、92年9月28日屆滿，被上訴人於104年11月25日提起
    本件訴訟(見原審卷第4頁)，則上訴人抗辯被上訴人之第2、
    3期共435萬4,000元之報酬請求權，已罹於2年時效消滅，應
    屬可採。至於被上訴人主張本件應屬委任契約性質，委任報
    酬請求權時效應為15年云云，依前開說明，系爭契約為承攬
    契約，建築師之報酬為民法第127條第7款所規定之技師、承
    攬人之報酬及其墊款，請求權因2年間不行使而消滅，故被
    上訴人前揭主張，並不可取。
　㈣按契約成立後，情事變更，非當時所得預料，而依其原有效
    果顯失公平者，當事人得聲請法院增、減其給付或變更其他
    原有之效果，民法第227條之2第1項定有明文。依上開規定
    請求增、減給付或變更契約原有效果者，應以契約成立後，
    因不可歸責於當事人之事由，致發生非當時所得預料之劇變
    ，因而認為依原有效果履行契約顯失公平，始足當之。倘所
    發生之情事，綜合社會經濟情況、一般觀念及其他客觀情事
    加以判斷，尚未超過依契約原有效果足以承受之風險範圍，
    即難認有情事變更，自無上開規定之適用。最高法院104年
    度台上字第2413號民事裁判要旨可參。被上訴人追加依民法
    第227條之2第1項規定之情事變更為本件報酬請求依據，惟
    系爭契約於86年7月17日簽訂，本件工程於89年9月5日、12
    月29日核發建照，於90年8月27日、9月29日核准開工，系爭
    契約並於92年7月11日終止等情，為兩造所不爭執，而被上
    訴人並未敘明並舉證系爭契約有何於訂立後因情事變更為訂
    約時所不及知並顯失公平之情形，故其空言主張，依上說明
    ，自不可採。
六、綜上所述，被上訴人依系爭契約第2條及附件估算單之約定及委任之法律關係請求上訴人給付第2、3期承攬報酬共435萬4,000元，及自92年7月17日起至清償日止，按年息5%計算利息，為無理由，不應准許。原審就此部分為上訴人敗訴之判決，並為准、免假執行之宣告，尚有未洽，上訴意旨指摘原判決此部分不當，求予廢棄改判，為有理由，爰由本院予以廢棄，並改判如主文第2項所示。被上訴人於本院追加依民法第227條之2第1項情事變更之規定為請求依據，亦屬無據，應予駁回。
七、本件事證已臻明確，兩造其餘之攻擊或防禦方法及所用之證
    據，經本院斟酌後，認均不足以影響本判決之結果，爰不逐
    一論述，附此敘明。
八、據上論結，本件上訴為有理由，被上訴人追加之訴為無理由
    ，依民事訴訟法第449條第1項、第450條、第78條，判決如
    主文。 
中　　華　　民　　國　　109 　年　　12 　月　　23 　　日
                  民事第十九庭  
                      審判長法  官  魏麗娟
                            法  官  張婷妮
                            法  官  潘進柳
正本係照原本作成。
如不服本判決，應於收受送達後20日內向本院提出上訴書狀，其
未表明上訴理由者，應於提出上訴後20日內向本院補提理由書狀
（均須按他造當事人之人數附繕本）上訴時應提出委任律師或具
有律師資格之人之委任狀；委任有律師資格者，另應附具律師資
格證書及釋明委任人與受任人有民事訴訟法第466 條之1第1項但
書或第2項（詳附註）所定關係之釋明文書影本。
中　　華　　民　　國　　109 　年　　12　　月　　24　　日

　　　　　　　　　　　　　  書記官  廖婷璇
附註：
民事訴訟法第466條之1（第1項、第2項）：
對於第二審判決上訴，上訴人應委任律師為訴訟代理人。但上訴
人或其他法定代理人具有律師資格者，不在此限。
上訴人之配偶、三親等內之血親、二親等內之姻親，或上訴人為
法人、中央或地方機關時，其所屬專任人員具有律師資格並經法
院認為適當者，亦得為第三審訴訟代理人。